【裁判字號】    96,重上,61
【裁判日期】    970902
【裁判案由】    履行分割協議
【裁判全文】
臺灣高等法院臺中分院民事判決  96年度重上字第61號
上  訴  人  庚○○
訴訟代理人  甘龍強律師
被  上訴人  戊○○○（即徐新沺之繼承人）
            丙○○（即徐新沺之繼承人）
            乙○○（即徐新沺之繼承人）
            己○○
            甲○○
            丁○○
上  一  人
訴訟代理人  洪大明律師
上列當事人間請求履行分割協議事件，上訴人對於民國96年03月
20日臺灣苗栗地方法院94年度重訴字第58號第一審判決提起上訴
，本院於97年08月19日言詞辯論終結，判決如下：
    主  文
原判決廢棄。
被上訴人戊○○○、丙○○、乙○○、己○○、丁○○、甲○○
應協同上訴人就兩造共有坐落苗栗縣通霄鎮○○段第256、258、
259、260、262、262-1、265、266、266-1、266-4、306、657等
地號土地，按下列分割方法，辦理分割登記：第 256、258、259
、260、262、262-1 等地號分歸庚○○取得；第265、266-4地號
與266地號如附圖Ｂ所示部分（面積982平方公尺）分歸戊○○○
、丙○○、乙○○按應有部分各三分之一保持共有；第 266地號
如附圖Ａ所示部分（面積2460平方公尺）分歸己○○取得；第26
6-1、306、657 等地號分歸丁○○、甲○○按應有部分各二分之
一保持共有。
被上訴人丙○○、乙○○、丁○○、甲○○應協同上訴人就坐落
同上地段第 656地號，按下列分割方法，辦理分割登記：如附圖
Ａ所示部分面積9135平方公尺分歸庚○○取得；Ｂ部分面積1827
0 平方公尺分歸丙○○、乙○○二人按應有部分各二分之一保持
共有；Ｃ部分面積9135平方公尺分歸丁○○、甲○○二人按應有
部分各二分之一保持共有。
第一、二審訴訟費用按兩造依原應有部分比例分擔。
    事實及理由
一、本件被上訴人戊○○○、乙○○、己○○、甲○○經合法通
    知，未於最後言詞辯論期日到場，核無民事訴訟法第 386條
    各款所列情形，爰依上訴人之聲請，由其一造辯論而為判決
    。
二、上訴人庚○○起訴主張：兩造共有坐落苗栗縣通霄鎮○○段
    第256、258、259、260、262、262-1、265、266、266-1、2
    66-4、306、656、657地號等13筆土地（下稱系爭土地），
    由兩造祖先寫定分鬮書後將系爭土地交兩造使用。兩造即於
    民國93年10月25日至證人壬○○代書處訂定共有物分割協議
    書，伊及徐新沺、甲○○、丁○○、己○○等人均在場，系
    爭協議書第 1條即約定系爭土地以「依各個祖先分給之現有
    使用範圍辦理分割取得所有權部登記」為分割方式。系爭協
    議書上共有人簽名部分，徐新沺由證人壬○○代簽，印章則
    是其本人提供，由其子即丙○○交給壬○○用印，其他兩造
    之簽章則均為本人親自所為。之後代書壬○○即依系爭協議
    書約定之分割方式及各共有人告知土地使用現況，而擬定如
    附表所示之「所有權分割契約書附表--分割後土地情形」、
    分割位置圖，及第258、657地號土地之土地買賣所有權移轉
    買賣契約書，並以此作為辦理系爭土地移轉登記之依據。嗣
    後伊已依系爭協議書第 2條之約定，給付補償費予丁○○及
    甲○○，惟被上訴人等以代書壬○○未經其等同意擅自將系
    爭土地中之第258、657地號 2筆土地以買賣方式辦理所有權
    移轉，及部分系爭土地並未經過實地測量為由，而拒絕依系
    爭協議辦理分割。然系爭土地既經兩造以協議方式合意分割
    ，被上訴人等自應受系爭協議書之拘束；又就系爭協議書第
    1 條約定觀之，兩造對系爭土地之使用現況係可得確定，即
    如附表、分割位置圖及第258、657地號土地所有權買賣移轉
    契約所示，並無被告等所主張分割方式不明確之情形。
    上訴後補陳：
    (1)丙○○於其父徐新沺死亡之前，在原審為徐新沺訴訟代理
      人，其陳稱分割協議書上，徐新沺之印章，係由其父交由
      代書蓋用等語；丁○○陳稱分割協議書是伊簽的沒錯，指
      印也是伊蓋的；甲○○在一審之訴訟代理人，亦陳明協議
      書係由甲○○本人簽名蓋章。證人即土地代書壬○○，於
      一審證稱：「認識（兩造），他們委託我辦理土地分割，
      是在93年10月25日委託我的，庚○○、丁○○、甲○○、
      徐新沺、徐新沺之子丙○○，徐新沺的太太，己○○夫妻
      一起來我事務所找我辦理，在辦理分割之前部分之土地共
      有人有先來找我，但因為丁○○跟甲○○沒來，故沒有辦
      ，我告知本人要到場，於10月25日土地共有人才到場。」
      ，又證稱：「先寫共有物分割協議書，即是庭上提示卷第
      33、34頁之協議書。立協議書之五人均本人到場，徐新沺
      有到場，但身體不舒服，故由我幫他代簽名，印章是他提
      供，由他兒子丙○○拿給我蓋。其他四位簽名均是本人所
      為。」，「我先擬草稿並說明給兩造瞭解後才寫成正式的
      協議書，並且朗讀說明後，共有人才簽章。」，「由所有
      權人共同決定，當場講好的，當天簽完協議書，共有人提
      出權狀跟普通印章交給我就離開了。」。據上事證，系爭
      共有物分割協議書，係由當時共有人全體共同委託代書壬
      ○○所書立，該協議書為真正，毫無可疑。
    (2)系爭共有物分割協議書，徐新沺為甲，庚○○為乙，己○
      ○為丙，丁○○、甲○○為丁，並稱甲、乙、丙、丁四房
      。又該協議書內容僅簡要二點，即一、依各個祖先分給之
      現有使用範圍辦理分割取得所有權全部登記。二、甲、丁
      祖先分給之原有土地因高鐵徵收而減少，乙方同意無條件
      將領取之補償費本金分三期交付給丁，但最遲於辦理送分
      割移轉登記前交付完畢；丙同意無條件將其所分得之地以
      丙取得之補償費換算土地分割還給甲。此亦據該協議記載
      明確。依證人壬○○於原審所證，共有人係按使用現況分
      割共有物，甚為明確，亦即各共有人現在使用之範圍，即
      將之分歸各該共有人所有。至於高鐵補償金之問題，指系
      爭共有土地之一部分，因屬高速鐵路用地，而經徵收，徵
      收之補償費，係按登記共有人之應有部分比例發放與全體
      共有人。因其徵收之土地，原屬二房與四房（協議書稱之
      為甲、丁）分管土地，如按使用現況分割，而不按應有部
      分比例分割，則二房與四房分得土地，已因徵收而減少，
      因此，約定長房（乙方，即上訴人庚○○）將領得之補償
      金，分三期交付四房（丁方，即被上訴人丁○○、甲○○
       ）；而三房 (丙方，即被上訴人己○○)則將其分得土地
      ，按其領取之補償費換算相當面積之土地，分割還二房（
      甲方，即被上訴人徐阿密、丙○○、乙○○之父徐阿沺）
      。上述丙方割地還甲方之約定，嗣後因丙方要求而變更為
      逕以補償金額交付（即交錢不交地）。
    (3)兩造簽訂共有物分割協議書後，即委由代書壬○○辦理相
      關手續。就分割結果，某一地號確定全部分歸某一共有人
      者，即無庸測量。另656地號，因共有人乙○○於89年5月
      ，經其父徐新沺贈與而取得該所有權應有部分，如五年內
      處分，有補徵贈與稅之問題（農業發展條例第38條第 2項
      、遺產及贈與稅法第20條第1項第5款參照），因此，當時
      暫緩處理，俟五年期滿後，該部分再行處理。按除上揭暫
      緩處理之 656地號外，長房庚○○依使用現況分得之土地
      為256、258、259、260、262、262-1等地號土地。庚○○
      分得上開土地，原本無庸測量，但因其住屋位在 259地號
      土地上，其聯外道路位在 262地號土地，為了將該道路劃
      出成獨立地號，以利土地使用，因此，順便將該道路測出
      後，增設262-2地號，而分割262-2地號後，原 262-2地號
      另有一小塊與原地號不相連接（因 262-2地號地道路分隔
      ），於是增為 262-3地號。二房徐新沺（繼承人為被上訴
      人徐阿密、丙○○、乙○○）部分，除 265地號整筆分歸
      其所有外，另有266與266-6地號兩筆，該兩筆徐新沺預定
      贈與其二個兒子丙○○、乙○○，因此二筆面積相等。按
      原266地號因高鐵用地徵收，而分割增266-2地號，該266-
      2地號即經徵收；原266-1地號因高鐵用地徵收，分割增26
      6-3、266-4、266-5地號，該266-3與 266-5地號即經微收
      。經高鐵用地徵收後，原266與266-1地號，剩餘266與266
      -4地號在高鐵西側，266-1 在高鐵東側。此次分割，在東
      側之266-1地號，分割為南北各半，北邊266-1地號面積22
      4平方公尺，分歸丁○○，南側面積255平方公尺，分歸甲
      ○○。丁○○、甲○○兄弟為第四房。在高鐵西側之 266
      與266-4地號，先為合併，使地形較為方整後，再分割為2
      66、266-6、266-7、266-8地號四筆，其中 266與266-6面
      積相等（均為 586平方公尺），分歸徐新沺，（徐新沺預
      定分給其兩個兒子如前述）；266-7與266-8則分歸己○○
      ，己○○亦預定分給其二個兒子，因此分為二筆，不過為
      現場指界分割，因此面積並非相等（前者為1428平方公尺
      ，後者為1051平方公尺）。四房丁○○、甲○○，除上述
      各分得266-1與266-9外，另306地號與657地號二筆，亦分
      歸其二人，由其二人各取得所有權應有部分二分之一。據
      上說明，依系爭共有物分割協議書分割結果，除 656地號
      需另行測量辦理外，其餘土地之分配情形為：256、258、
      259、260、262、262-1、262-2、262-3等地號分歸庚○○
      所有。265、266、266-6等地號分歸徐新沺。266-7、266-
      8地號分歸己○○所有。266-1地號分歸丁○○所有，266-
      9地號分歸甲○○所有；306、657 地號分歸丁○○、甲○
      ○二人各取得所有權應有部分二分之一。
    (4)依據上述分割結果，就各共有人分得土地，計算其公告現
      值，庚○○分得部分之公告現值，較分割前其持分之公告
      現值有所增加，其他共有人分得土地之公告現值，則較分
      割前持分之公告現值有所減少，此種情形，會有贈與稅及
      五年管制之問題。承辦代書為解決此一問題，於是就系爭
      共有土地中之 258地號，以買賣方式，由其他共有人將其
      所有權應有部分移轉與庚○○，使庚○○取得整筆地所有
      權；另就 657地號，亦以買賣方式，由其他共有人將其所
      有權應有部分移轉與丁○○、甲○○二人，使丁○○、甲
      ○○取得各二分之一所有權應有部分。除上述二筆土地以
      買賣方式，使分得各該土地之人取得其土地產權外，就其
      餘土地則以分割方式辦理。壬○○代書於94年04月18日向
      苗栗縣通霄地政事務所提出申請登記（送件），但因共有
      人丁○○所提出之印鑑證明加註「此證為共有物分割交換
      移轉」，而申請登記所辦理者並非交換移轉，地政事務所
      於是要求「重新檢討丁○○之印鑑證明」。壬○○代書通
      知丁○○提出新的印鑑證明，丁○○拒絕提出，並於94年
      05月10日對黃代書發出存證信函，主張黃代書所辦理與協
      議內容不符，並主張分割協議為無效云云，黃代書旋即函
      覆，說明以此方式辦理係為節稅，如丁○○認為不宜，可
      更正為以共有物分割方式辦理，並要求丁○○蓋章配合，
      但丁○○並不接受。此種情形，94年04月18日之申請，遂
      遭地政事務所駁回。上訴人乃不得已而提起本件訴訟。
    (5)按被上訴人雖有部分人於原審主張系爭協議書第 1條所定
      之分割方式內容不明，且上訴人亦未依協議當時之約定先
      行測量再辦理分割，故無法認定各共有人應分得土地之位
      置及面積為何，兩造就此部分意見亦不一致；而被上訴人
      等就系爭土地之使用現況因遭上訴人占用，已與原來祖先
      分配之範圍不同；是系爭協議書應為無效，不得據以請求
      分割系爭土地等語置辯。惟查，系爭協議書第一項約定，
      「依各個祖先分給之現有使用範圍辦理分割取得所有權全
      部登記」，倘若各共有人以祖遺鬮分而占有使用之範圍不
      明確，則各共有人慎重其事，委請代書書立分割協議書時
      ，豈有不為說明而有保留之理？同樣道理，倘若上訴人占
      用被上訴人因鬮分家產應取得之土地，則被上訴人豈有數
      十年來相安無事不予追究，且於書立分割協議書時，不為
      主張之理？被上訴人上開主張，根本不合情理。又倘若黃
      代書所為辦理，與分割協議當事人意思不符，則長房庚○
      ○、三房己○○將先前高鐵用地徵收補償費交付與二房徐
      新沺、四房丁○○、甲○○時，當事人何以不提出異議。
      按高鐵用地所徵收者為二房徐新沺與四房丁○○、甲○○
      因早年鬮分家產而取得之土地，長房庚○○與三房己○○
      所領取之補償費交付二房、四房後（系爭分割協議書第二
      項約定、一審卷 112-115頁收據參閱），該徵收補償已全
      數由二房、四房領取。其因鬮分家產而取得之土地，經徵
      收而減少，如就徵收所餘土地（即系爭土地全部），以其
      登記有所有權應有部分，即要求按所有權應有部分比例分
      割，此種情形，豈能謂為公平？部分被上訴人否定分割協
      議書之效力，妄圖依土地登記現況案應有部分而為分割，
      自難容於情理法。
    (6)系爭共有土地，屬兩造家族之祖產，此為不爭之事實，而
      庚○○、徐新沺、己○○、徐新湖等兄弟四人，於其父徐
      東開尚在世時，即鬮分家產，此有分鬮證書在卷可稽。而
      各房依鬮分結果各自取得家產之一部分，雖未辦理分割登
      記，但數十年來均相安無事。倘若有各房取得土地界限不
      明或遭他房占用之情形，則依情理，在93年10月25日簽訂
      共有物分割協議書時，豈有不提出說明之理？當年鬮分家
      產，係先分四鬮，再由四兄弟拈鬮決定各自分得之家產。
      依當時價值，四份約略相等，亦即價值大約相等，但因土
      地價值貴賤不同，四份之面積即未必相等。因此，如以上
      訴人分得土地面積較多，即認上訴人占用他房分得土地，
      自屬謬誤。證人辛○○於鈞院具結作證，陳明知道兩造有
      分家，分家之後分別居住。當時庚○○分到的是旱田，面
      積比較大，如果分到水田的人，面積比較小，他們都是按
      照抓鬮分割云云。又證稱庚○○使用現在占有部分，包括
      原來的曬穀場，其他各房沒有人抗議過等語。則上訴人於
      本件所為主張屬實，自甚明確。
    (7)本件實因共有人委任之代書，在辦理分割登記相關手續時
      ，為了節稅，將部分地號土地以買賣方式辦理，因未經充
      分溝通，遭部分共有人杯葛，分割登記因此中輟而未能辦
      理完竣。倘若系爭分割協議書未經有效成立，則代書壬○
      ○豈有可能取得各共有人之證件、印章辦理分割登記之相
      關手續？
    (8)為此，爰依契約關係，訴請被上訴人等人履行系爭協議書
      等語。並聲明：
    原判決廢棄。
    被上訴人戊○○○、丙○○、乙○○、己○○、丁○○、
      甲○○等應協同上訴人就兩造共有坐落苗栗縣通霄鎮○○
      段 256、258、259、260、262、262-1、265、266、266-1
      、266-4、306、657 等地號土地，按下列分割方法，辦理
      分割登記：256、258、259、260、262、262-1等地號分歸
      上訴人庚○○取得；265、266-4地號與 266地號如苗栗縣
      通霄鎮地政事務所97年04月17日複丈成果圖所示Ｂ部分（
      面積 982平方公尺）分歸被上訴人戊○○○、丙○○、乙
      ○○按應有部分各三分之一保持共有；266 地號如上述複
      丈成果圖Ａ部分（面積2460平方公尺）分歸被上訴人己○
      ○取得；266-1、306、657 等地號分歸被上訴人丁○○、
      甲○○按應有部分各二分之一保持共有。
    被上訴人丙○○、乙○○、丁○○、甲○○應協同上訴人
      就坐落同上地段 656地號，按下列分割方法，辦理分割登
      記：如苗栗縣通霄地政事務所97年7月1日複丈成果圖所示
      Ａ部分面積9135平方公尺分歸上訴人庚○○取得；Ｂ部分
      面積 18270平方公尺分歸被上訴人丙○○、乙○○二人按
      應有部分各二分之一保持共有；Ｃ部分面積9135平方公尺
      分歸被上訴人丁○○、甲○○二人按應有部分各二分之一
      保持共有。
    第一、二審訴訟費用按各共有人之應有部分比例分擔。
二、被上訴人之抗辯：
  (一)被上訴人丙○○於原審之抗辯：
    簽訂系爭協議書時，伊並未在場，而伊父親徐新沺並不識字
    ，協議書上之簽名、蓋章均是代書所為。協議書的內容為何
    ，伊家人均不知悉，據父親所述，當時只有說要分割土地，
    並非要買賣或贈與土地，且如何分割當時並未約定，但有言
    明系爭土地需先經過測量，再辦理分割。因當時尚未測量，
    故在代書處並未就各共有人應分配之位置為約定及記載。然
    事後代書壬○○並未就系爭全部13筆土地會同兩造測量，伊
    從未見過其所製作之「土地所有權分割契約書（含附表）」
    、分割位置圖及第258、657地號土地所有權買賣移轉契約書
    ，直至本件訴訟進行時始收到上開契約書、圖，是代書壬○
    ○證稱有將契約書及位置圖交伊核對云云，毫不實在，上開
    契約書、位置圖等全係上訴人及代書片面所為。且代書壬○
    ○竟擅自將父親徐新沺所有之土地賣予上訴人，又未按協議
    當時所約定之先為測量再辦理分割，即片面製作所有權分割
    契約書及位置圖，已與當時兩造之協議內容不符。況系爭協
    議書第 1條所謂「各個祖先分給之現有使用範圍」之實際面
    積、範圍究為何，伊等均不清楚，且伊父親及叔父現使用之
    土地面積及範圍因遭伯父即上訴人占用，均較早年減少，故
    已無從依照系爭協議書所定之祖先分給範圍為分割，系爭協
    議書為無效。
    上訴後補陳：93年10月25日在壬○○代書事務所討論土地分
    割事宜時，因上訴人現有耕種地，如晒穀場、豬舍、雞舍及
    稻草堆置場等係強佔所得，致意見不合，伊父親乃未在協議
    書上簽名及蓋章，協議書上伊父親之簽名係代書所為，所以
    協議書無效。協議當時並無簽署買賣或贈與契約，但上訴人
    用不當手段將一些土地贈與及買賣過戶在他名下。又稱伊父
    親在世時有告知伊代書僅含糊表示要分割土地，並未明確說
    明分割細節；上訴人侵佔晒穀場、豬舍、雞舍及稻草堆置場
    ，伊父親當時有建造豬舍即將完工，上訴人率眾將其推倒，
    伊爺爺見狀，將伊父親勸離，以免發生家門不幸，伊小叔叔
    亦有一間種洋菇之房子遭上訴人拆除，爺爺也說以後土地要
    分割，會用到你們的印章及簽名，就可拿回那些土地。分鬮
    書並未書寫地號或面積，現有耕種地只是暫時性。伊父親雖
    不識字，但仍可簽名協議書上簽名及蓋章均是代書所為，上
    訴人代理人在準備書狀亦承認「因未經充分溝通」，因而協
    議書不生效力等語。
  (二)被上訴人丁○○於原審之抗辯：
    簽訂系爭協議書前，因上訴人言明祖先有訂立家族四兄弟（
    即庚○○、徐新沺、己○○、徐新湖）財產分配書，且系爭
    土地各共有人之現有使用範圍須先經測量，再辦理分割登記
    等語，故伊及其他被上訴人始於系爭協議書上簽名、蓋章，
    並將身分證及印鑑章置於代書壬○○處。詎料，上訴人及代
    書並未依約測量系爭土地，故各共有人應分得之面積及位置
    均不明；且上訴人亦占用其父親使用之範圍，使用現況與當
    時祖先分配之位置已不同，即無法依系爭協議書第 1條「各
    祖先分給之現有使用範圍」辦理分割。且系爭協議書係就系
    爭13筆土地協議分割，但壬○○僅就其中10筆土地辦理分割
    ，漏了第656地號土地，復未經伊同意即擅自將同段第258、
    657 地號土地以買賣方式辦理，顯與協議書不符。又代書從
    未通知伊審閱所有權分割契約書（及附表）、分割位置圖等
    並確認蓋章，伊亦至本件訴訟時始見到上述書、圖，足見均
    是上訴人、代書一方所為，伊自不受拘束。綜上，上訴人並
    未履行訂定系爭協議書時應先經測量再分割之承諾，系爭協
    議書自屬無效。
    上訴後補陳：
    (1)系爭協議書第１條僅就系爭13筆土地之分割方式約定為「
      依各祖先分給之現有使用範圍辦理分割」，並未附有任何
      圖表標明各共有人分割後應分得土地之位置及面積。上訴
      人雖主張可經由兩造至系爭土地現場指出各人使用範圍即
      可確定云云，然被上訴人等均執同詞抗辯：並不知悉祖先
      所分給之範圍、面積為何，但可確定者為系爭土地被上訴
      人等各房之使用現況已遭上訴人占用，較先前祖先分配之
      範圍減少等語，已詳如前述。顯見兩造就何謂「各祖先分
      給之現使用範圍」乙節已有歧異，而未達成合意。
    (2)又系爭附表上雖載有分割後之地號、面積、所有權人、權
      利範圍，但卻未標明分割後各筆土地所坐落之位置，尤其
      上訴人自陳附表上之262-2、262-3、266-6、266-7、266-
      8、266-9等地號土地為系爭協議書上所未載，係代書自行
      自系爭 262、266、266-1等地號土地上分割得出乙節，是
      上述新編262-2、262-3、266-6、266-7、266-8、266-9地
      號坐落之位置，即無從得知（上訴人主張於分割位置圖上
      有標明新編地號，但該位置圖未經被上訴人等同意），自
      無法做為分割之依據甚明。
    (3)上訴人於上訴理由狀第 4頁倒數第七行以下，所謂住屋、
      聯外道路、增設地號等，均為共有物分割協議書之所無，
      上訴人何以自說自話而為主張，依法自無由成立。
    (4)另上訴人於上訴理由狀第5頁中主張該266-1地號土地分歸
      丁○○、266-9地號土地分歸甲○○，另306地號、657 地
      號土地由該二人保持共有，每人二分之一等，被上訴人亦
      不知上訴人如此主張之依據何在？
    (5)關於上訴人於上訴理由狀第 6頁第13行以下稱：「會有贈
      與稅及五年管制之問題，承辦代書將258地號、657地號土
      地以買賣方式辦理等。」上訴人之上開主張及承辦代書之
      作法，顯然於法不合、且屬違法行為，應屬無效。
    (6)本件系爭土地為多筆不同地號之土地，其共同關係係分別
      存在於該數筆土地之上，除非全體共有人並就全部之土地
      ，均有明確一致之分割、分配協議，否則該協議仍不生效
      力：本件兩造共有土地，多達13筆，基於一物一權主義，
      本件即有13個共有關係存在，如要合併分割之協議為有效
      ，必須全體共有人均同意，併就全部土地均有明確一致之
      分割、分配方式；但本件系爭共有物分割協議書，就各該
      筆土地應由何人分得，並未具體明確，亦未經全體共有人
      均一致而無意見（如關於306地號、657地號自始並非被上
      訴人在使用，被上訴人亦不同意分得此部分，另 266-1地
      號，地上為芒草、無人使用，該如何分割？亦不可知！）
      ，是該共有物分割協議書，並不生任何效力，殆無疑義。
      又使用現況與當時祖先分配之位置已不同，致系爭協議書
      並不明確，而不生效力。且系爭協議書係就系爭13筆土地
      協議分割，但壬○○僅就其中10筆土地辦理分割，漏了第
      656地號土地，復未經全體共有人同意即擅自將同段第258
      、657 地號土地以買賣方式辦理，顯與協議書不符。再查
      ，系爭協議書第１條僅就系爭13筆土地之分割方式約定為
      「依各祖先分給之現有使用範圍辦理分割」，並未附有任
      何圖表標明各共有人分割後應分得土地之位置及面積。上
      訴人雖主張可經由兩造至系爭土地現場指出各人使用範圍
      即可確定云云，然兩造均不知悉祖先所分給之範圍、面積
      為何，但可確定者為系爭土地被上訴人等各房之使用現況
      已遭上訴人占用，較先前祖先分配之範圍減少。顯見兩造
      就何謂「各祖先分給之現使用範圍」乙節已有歧異，而未
      達成合意。又系爭附表（原審卷第126、127頁）上雖載有
      分割後之地號、面積、所有權人、權利範圍，但卻未標明
      分割後各筆土地所坐落之位置，尤其上訴人自陳附表上之
      262-2、262-3、266-6、266-7、266-8、266-9等地號土地
      為系爭協議書上所未載，係代書自行自系爭262、266、26
      6-1等地號土地上分割得出乙節，是上述新編262-2、262-
      3、266-6、266-7、266-8、266-9 地號坐落之位置，即無
      從得知（上訴人主張於分割位置圖上有標明新編地號，但
      該位置圖未經被上訴人等同意），自無法做為分割之依據
      甚明。
  (三)被上訴人甲○○於原審之抗辯：
    系爭協議書第 1條並未明確記載各共有人之分割後應分得之
    範圍及面積，該約定已有瑕疵，自無法依此約定辦理共有物
    分割。且上訴人於簽訂系爭協議書前表示祖先立有分管協議
    書，但當時忘記攜帶到場，故兩造始先行約定由被上訴人等
    先簽立系爭協議書，待測量確定各自之使用範圍後再進行分
    割。但迄今仍未測量，既未經過測量，如何能知各共有人使
    用之現況而據以分割？且上訴人所提之所有權分割契約書（
    含附表）及位置圖等，伊於本件訴訟前均未見過，契約書上
    之印章亦非其本人所蓋，而其上僅有印文而無被上訴人等人
    之簽名，表示為代書一方之作業，不能代表被上訴人等人已
    同意。況上訴人亦占用其父親原所使用之範圍，兩造對何謂
    「祖先分給範圍」及各共有人使用現況之意見均不一致，自
    無法依系爭協議書為分割。另依上訴人所提之系爭附表所示
    ，上訴人所分得土地面積高達 8,919平方公尺，被上訴人丁
    ○○、甲○○僅得 1,407平方公尺，二者面積相差過大，亦
    不合理。
  (四)被上訴人己○○於原審之抗辯：
    伊不識字，簽訂系爭協議書時雖有在場，但不清楚內容為何
    。
三、得心證之理由：
  (一)上訴人庚○○起訴主張：兩造共有坐落苗栗縣通霄鎮○○段
    第256、258、259、260、262、262-1、265、266、266-1、2
    66-4、306、656、657 地號等13筆土地，由兩造祖先寫定分
    鬮書後將系爭土地交兩造使用。兩造又於93年10月25日訂定
    共有物分割協議書，分割方式依系爭協議書第 1條約定，係
    「依各個祖先分給之現有使用範圍辦理分割取得所有權部登
    記」。之後代書壬○○即依系爭協議書約定之分割方式及各
    共有人告知土地使用現況，而擬定如附表所示之「所有權分
    割契約書附表--分割後土地情形」（見原審卷第126、127頁
    ）、分割位置圖（見原審卷第283、284頁），及第258、657
    地號土地之土地買賣所有權移轉契約書（見原審卷第77、78
    頁），並以此作為辦理系爭土地移轉登記之依據等事實，業
    據上訴人庚○○提出分鬮證書（見原審卷第107至111頁）、
    共有物分割協議書（見原審卷第33、34頁）、分割位置圖、
    土地買賣所有權移轉契約書等為證，並經證人即代書壬○○
    於原審到庭證述明確（見原審卷第178至180頁），上訴人庚
    ○○上開主張應堪信為真實。
  (2)至於被上訴人丙○○雖辯稱：簽訂系爭協議書時，伊並未在
    場，而93年10月25日在壬○○代書事務所討論土地分割事宜
    時，因上訴人現有耕種地，如晒穀場、豬舍、雞舍及稻草堆
    置場等係強佔所得，致意見不合，伊父親乃未在協議書上簽
    名及蓋章，協議書上伊父親之簽名係代書所為，所以協議書
    無效云云；及被上訴人己○○雖辯稱：伊不識字，簽訂系爭
    協議書時雖有在場，但不清楚內容為何云云。但查丙○○於
    其父徐新沺死亡之前，在原審為徐新沺訴訟代理人，其陳稱
    分割協議書上，徐新沺之印章，係由其父交由代書蓋用等語
    （見原審卷88頁）；丁○○陳稱分割協議書是伊簽的沒錯，
    指印也是伊蓋的（見原審卷89頁）；甲○○在一審之訴訟代
    理人，亦陳明協議書係由甲○○本人簽名蓋章。證人即土地
    代書壬○○於原審亦證稱：「認識（兩造），他們委託我辦
    理土地分割，是在93年10月25日委託我的，庚○○、丁○○
    、甲○○、徐新沺、徐新沺之子丙○○，徐新沺的太太，己
    ○○夫妻一起來我事務所找我辦理，在辦理分割之前部分之
    土地共有人有先來找我，但因為丁○○跟甲○○沒來，故沒
    有辦，我告知本人要到場，於10月25日土地共有人才到場。
      」、「先寫共有物分割協議書，即是庭上提示卷第33、34
    頁之協議書。立協議書之五人均本人到場，徐新沺有到場，
    但身體不舒服，故由我幫他代簽名，印章是他提供，由他兒
    子丙○○拿給我蓋。其他四位簽名均是本人所為。」、「我
    先擬草稿並說明給兩造瞭解後才寫成正式的協議書，並且朗
    讀說明後，共有人才簽章。」、「由所有權人共同決定，當
    場講好的，當天簽完協議書，共有人提出權狀跟普通印章交
    給我就離開了。」（見原審卷 178頁）。足見93年10月25日
    系爭土地之共有人均有至壬○○土地代書事務所，且分割協
    議書丙○○之輩繼承人徐新沺之印章，係徐新沺交由壬○○
    代書蓋用；而壬○○代書係先擬草稿並說明給兩造瞭解後才
    寫成正式的協議書，並且朗讀說明後，共有人才簽章；倘若
    系爭分割協議書未經共有人同意，則代書壬○○如何取得各
    共有人之證件、印章以辦理分割登記之相關手續？再參以證
    人壬○○於原審證稱：（問）分割協議書之分割方式由何人
    決定？（答）由所有權人共同決定，當場講好的。當天簽完
    協議書，共有人提出權狀跟普通印章交給我就離開了。（問
    ）之後的處理程序？（答）一、之後我就先請人測量徐新沺
    266、266之6 地號土地及己○○266-7、266-8地號土地的使
    用位置，再測庚○○262、262-2、262-3 地號土地的使用位
    置。甲○○跟丁○○的部分因為告知我祖先已分好266-1、2
    66-9歸他們所有，故沒有測量。其他分割協議書上所載之地
    號土地均無測量，因為共有人的使用範圍本來就確定了。測
    量時有通知共有人，他們都有到場。第一次測量結果徐新沺
    的兒子丙○○認為不正確，其他人沒有意見。再重測一次結
    果，丙○○及其他人都沒有意見。測量後之使用位置圖如提
    示卷第130、131頁。測量好之後，通知己○○跟庚○○交款
    給丁○○、甲○○、徐新沺。二、沒有測量的地號土地，由
    共有人告知哪筆土地登記給何人，共有人是各別來找我，我
    提示地籍圖及送件地號之資料逐一確認過無誤，過程中均無
    發生爭議，故提起本訴我覺得奇怪。（問）你上述所提到提
    示給共有人確認之地籍圖為何？（答）有，是一張大張的圖
    ，需要回事務所找，庭後陳報。（問）土地所有權分割契約
    書及土地登記申請書是何時製作？（提示卷第120頁到127頁
    ）（答）此所有權分割契約書即是各共有人告知我土地分配
    之結果而製作，我也提示此分割契約書跟各共有人確認後，
    共有人均無異議後，才當場提供印鑑章給我助理用印。印鑑
    章並沒有留在事務所，之前留下的是普通印章，印鑑章蓋完
    當場就拿走了。上開二份文件都是同時用印製作的，都經過
    本人確認後蓋章的，徐新沺的部分都是由丙○○代理。（見
    原審卷第178、179頁），足見共有人於訂立系爭分割協議書
    後，並分別知悉後續之測量及登記事務，則被上訴人丙○○
    、己○○上開所辯顯無足採。
  (3)被上訴人另辯稱：系爭協議書第 1條所定之分割方式內容不
    明，且因未依協議當時之約定先行測量再辦理分割，故無法
    認定各共有人應分得土地之位置及面積為何，兩造就此部分
    意見亦不一致；而被告等就系爭土地之使用現況因遭原告占
    用，已與原來祖先分配之範圍不同；是系爭協議書應為無效
    ，不得據以請求分割系爭土地等語。經查，系爭協議書第 1
    條就系爭13筆土地之分割方式約定為「依各祖先分給之現有
    使用範圍辦理分割」，雖未附有任何圖表標明各共有人分割
    後應分得土地之位置及面積，但系爭共有土地，屬兩造家族
    之祖產，而庚○○、徐新沺、己○○、徐新湖等兄弟四人，
    於其父徐東開尚在世時，即鬮分家產，此有分鬮證書在卷可
    稽。庚○○、徐新沺、己○○、徐新湖等人鬮分家產時，除
    彼等之父徐東開在場外，尚有族叔徐運興、徐運慶到場酌議
    並均簽名於分鬮證書上，且分鬮證書共有 5份，庚○○、徐
    新沺、己○○、徐新湖及徐東開各執 1份，而有關父母之養
    膳費及各房憑鬮拈得土地及房屋於分鬮證書中均有明確記載
    ，縱使分鬮證書代書人溫生書立分鬮證書時，關於土地界線
    、地號雖未如現代之明確記載，但屬可得確定；且庚○○、
    徐新沺、己○○、徐新湖等人鬮分家產後，雖已歷數十年未
    辦理分割登記，但已依分鬮證書鬮分後之狀態占有、使用所
    拈得之土地、房屋，則系爭共有物分割協議書第 1條所謂之
    「依各個祖先分給之現有使用範圍」即非不明確。又各共有
    人若認鬮分而占有使用之範圍有不明確之情事，則各共有人
    委請代書書立分割協議書時，豈有不為說明而有保留之理？
    同理，上訴人若有占用被上訴人因鬮分家產應取得之土地，
    則被上訴人豈有數十年來相安無事不予追究，且於書立分割
    協議書時，不為主張之理？尤其當時徐東開尚在世，上訴人
    若有此情事，豈有「將丙○○父親勸離，以免發生家門不幸
    」，及「說以後土地要分割，會用到你們的印章及簽名，就
    可拿回那些土地」之理﹖至於上訴人代理人在準備書狀所指
    「因未經充分溝通」，係指以買賣或贈與為原因之移轉所有
    權登記而言，並非指分割協議，被上訴人丙○○對此顯有誤
    解。是兩造就何謂「各祖先分給之現使用範圍」乙節並無歧
    異，被上訴人辯稱：尚未達成合意云云，顯無足採。再者系
    爭共有物分割協議書並無此明文約定；證人即壬○○代書於
    原審到庭雖證稱：兩造委託伊辦理土地分割，伊先請人測量
    徐新沺於266、266-6地號、被上訴人己○○於266-7、266-8
    地號、上訴人於262、262-2、262-3 地號等土地上之使用範
    圍，其餘之系爭土地則均無測量等語（見原審卷第178、179
    頁）；是登記前之測量應係向地政機關辦理登記所必要之手
    續，而非因兩造分割協議尚有不明確而需以測量確定協議內
    容，則縱未經測量，亦不影響共有人分割協議之效力。是系
    爭分割協議並無必須藉由各共有人之現場指界確認，始得明
    確、具體，而得做為兩造合意分割共有土地依據之問題。是
    被上訴人等雖另辯稱：應先會同兩造測量，確定各共有人使
    用範圍後再進行分割等語，亦無足採。又上訴人所提之分割
    位置圖，縱屬單獨存在，而非附於「土地所有權分割契約書
    （含附表）」或任何契約書後，其上亦無任何兩造之簽名蓋
    章，但該附表係代書壬○○即依系爭協議書約定之分割方式
    及各共有人告知土地使用現況而擬定，而各共有人都很自己
    使用範圍瞭解，此業經證人壬○○於原審證述明確（見原審
    卷第180、182頁），且各共有人既係以「各祖先分給之現使
    用範圍」作為分割之協議，縱使該分割位置圖未經被上訴人
    等之同意，亦無礙於系爭分割協議之有效成立。至上訴人所
    提出分鬮證書雖係影本，但用字遣詞文雅，毫無生澀難懂之
    處，分割之標的明確，且卷附之分鬮證書各頁間文字相連，
    蓋有騎縫印章，並無跳躍、不順情形，而兩造現占有情形亦
    大致與分鬮證書內容相符，應堪信分鬮證書為真正。另本件
    分鬮後，歷經數十年未經為分割登記，兩造間始有系爭分割
    協議書之訂立，上訴人係依系爭協議書而非分鬮書提起本件
    訴訟，亦無齟齬之處。
  (4)庚○○、徐新沺、己○○、徐新湖等，於其父徐東開尚在世
    時，即鬮分家產，而依鬮分證書第1頁第8行以下已敘明「即
    將祖父遺下家物產業配搭分勻按作四房均分，即日焚香告組
    ，憑鬮拈定，各按鬮書管業」。是鬮分家產係按當時價值，
    四份分勻，亦即價值大約相等，但因水田、旱田土地價值貴
    賤不同，四份之面積本即未必相等。而上訴人所分得之土地
    即屬旱田，面積較多，並無不合理之處。又被上訴人丙○○
    、徐新銘辯稱：上訴人占用晒穀場、豬舍、雞舍、稻草堆置
    場及推倒種洋菇之房屋等他房分得土地云云，但證人及兩造
    之族親辛○○於本院結證稱：「（問）兩造的祖先原有的豬
    舍與晒穀場『即庚○○目前所有房屋的南方』，你是否知道
    位置？（答）以前到現在均沒有豬舍。晒穀場在以前還沒有
    分家時，有公用的晒穀場，但之後該晒穀場分給庚○○。當
    時庚○○分到的是旱田，面積比較大，如果分到水田的人，
    面積比較小，他們都是按照抓鬮分割。當時有邀請房親看現
    場，再由房親按照兄弟人數作鬮，放入米斗，再在祖先牌位
    前，由大家抽籤，抽籤完畢後由土地代書書立鬮書，分由個
    人永業。（問）目前高速鐵路下面河溝旁的土地『即樹林裡
    面的土地、土地地號 306』係何人所有？（答）該土地是分
    給丁○○。（問）若站在舊有晒穀場往北看庚○○的房子右
    邊有一塊約三百坪山坡地『即你所有房子的後方｛即東方｝
    、土地地號 657』，該山坡地係分給何人？（答）分給丁○
    ○。（問）抽籤分鬮時，你是否在場？（答）我沒有在場。
    但我們歷代分家的方法都是如此。（問）你剛才證述 306地
    號與 657地號土地由丁○○分得，係何人告訴你？（答）丁
    ○○的母親在上開地號土地種植甘蔗、花生、地瓜等農作物
    。306 地號土地原來種植花生、地瓜，因為花生、地瓜的收
    成不好，所以改種甘蔗。657 地號都是樹木。是因為丁○○
    的母親告訴我，他們分到該二筆土地。（問）既然你沒有看
    過鬮書，也沒有參與抽鬮過程，如何知道本件的分割情形？
    （答）我是聽庚○○與丁○○的母親告訴我。是在很久以前
    告訴我，就是他們分鬮之後告訴我。（問）庚○○在使用現
    有其占用的部分，包含原來的晒穀場，有無其他各房抗議過
    ？（答）沒有人抗議過。」（見本院卷第240、241頁），足
    證上訴人並無占用晒穀場、豬舍之事實；且上訴人倘真有占
    用雞舍、稻草堆置場及推倒種洋菇房屋之事實，上訴人之父
    徐東開尚在世，上訴人之父豈可能僅將丙○○父親勸離，以
    免發生家門不幸及表示「土地分割時因需用到被上訴人之印
    章及簽名，待該時再取回那些土地」之理﹖被上訴人丙○○
    、徐新銘上開所辯，亦無足採。
  (5)關於系爭分割協議書訂立後，共有人委任代書壬○○辦理分
    割登記相關手續時，代書將上開第258、657地號土地以買賣
    為原因辦理所有權移轉登記，是否有違反共有人之原意，乃
    事後登記問題，並不因而影響先前已有效成立之分割協議。
    另 656地號之所以未為移轉登記，依證人壬○○於原審所證
    ：「（問）656 地號土地為何不參與分割，但協議書有約定
    ？（答）656 地號面積很大，使用位置要先測量，徐新沺有
    將部分土地移轉給乙○○，有申請免贈與稅，當時法令規定
    於 5年內不能移轉，若有移轉要補課贈與稅，故庚○○、徐
    新沺等共有人說，656地號這個部分等5年後再辦理分割。」
    （見原審卷第182頁），足見上開656地號土地並未排除於分
    割協議之外。被上訴人丁○○另辯稱：壬○○僅就其中10筆
    土地辦理分割，漏了第 656地號土地云云，但依上所述，分
    割登記乃分割協議成立後之問題，第 656地號土地於當時縱
    未一併辦理分割登記，並不影響協議分割之有效。
  (6)被上訴人丁○○辯稱：上訴人主張之住屋（位於 259地號）
    、聯外道路（位於262地號）、增設地號（262-2地號）等，
    均為共有物分割協議書之所無云云，查系爭分割協議書之分
    割協議內容為「各個祖先分給之現有使用範圍辦理分割取得
    所有權全部」，則 262-2地號原屬上訴人分得之使用土地範
    圍內，其如何分割為獨立地號，並不影響系爭協議書之效力
    ，所辯並無足採。至於306地號、657地號土地原係由丁○○
    、甲○○之被繼承人徐新湖鬮分拈得；而於訂立系爭分割協
    議書前之77年09月20日由丁○○、甲○○以繼承為原因繼承
    徐新湖之遺產，而上開306地號、657地號土地均係農牧用地
    ，面積分別為 858平方公尺、1140平方公尺，均未達得以分
    割之對小面積，則上訴人主張該二筆土地，由丁○○、甲○
    ○保持共有，應有部分各二分之一，並無不合。
  (7)綜上所述，系爭協議書係經各共有人同意，且分割之方法並
    無不確定之情形，是上訴人請求依系爭協議書履行分割協議
    ，自無不合，應予准許。原審為上訴人敗訴之判決，尚有未
    洽。上訴意旨指摘原判決不當，求予廢棄改判，為有理由。
    爰由本院予以廢棄改判，如主文第二、三項所示。
四、本件事證已臻明確，兩造其餘攻擊防禦方法，經本院審酌後
    ，認與判決結果無影響，爰無庸逐一論述。
六、據上論結，本件上訴為有理由，依民事訴訟法第450條、第8
    0條之1，判決如主文。
中    華    民    國    97    年    9     月    2     日
              民事第三庭  審判長法  官  陳照德
                                法  官  曾謀貴
                                法  官  李平勳
以上正本係照原本作成。
如對本判決上訴，須於收受判決送達後20日內向本院提出上訴書
狀，其未表明上訴理由者，應於提出上訴後20日內向本院提出上
訴理由書（須按他造人數附具繕本）。
上訴時應提出委任律師為訴訟代理人之委任狀。具有民事訴訟法
第466條之1第1項但書或第2項之情形為訴訟代理人者，另應附具
律師及格證書及釋明委任人與受任人有該條項所定關係之釋明文
書影本。
                                書記官  江丞晏
中    華    民    國    97    年    9     月    4     日
                                                      Ｍ


司法院資訊處製作；財團法人民間司法改革基金會備份。
